【裁判字號】    98,上,70
【裁判日期】    980526
【裁判案由】    確認本票債權不存在等
【裁判全文】
臺灣高等法院臺中分院民事判決  98年度上字第70號
上  訴  人  乙○○
                        5樓
訴訟代理人  鐘登科律師
複代理人    廖奕婷律師
被上訴人    丙○○
訴訟代理人  沈朝江律師
複代理人    甲○○
上列當事人間請求確認本票債權不存在等事件，上訴人對於民國
97年12月31日臺灣臺中地方法院97年度訴字第2120號第一審判決
提起上訴，本院於民國98年5月12日言詞辯論終結，判決如下：
    主  文
上訴駁回。
第二審訴訟費用由上訴人負擔。
    事實及理由
一、上訴人起訴主張：被上訴人無法律上原因而取得上訴人於民
    國（下同） 96年7月23日簽發，內載憑票交付被上訴人新台
    幣（下同） 449萬5000元之本票（下稱系爭本票）。系爭本
    票係上訴人為向被上訴人購買其所有坐落台中市○區○○段
    143-76、143-595、143-803地號 3筆土地所簽發，原約定以
    系爭本票到期日作為移轉系爭土地所有權予上訴人之日期，
    嗣因系爭土地有部分遭第三人胡關林違法占用，致被上訴人
    無法如期將系爭土地移轉所有權及交付予上訴人使用，雙方
    乃合意將所有權移轉登記及系爭本票金額之給付展延至97年
    1月 31日，使被上訴人得排除第三人之占有，以履行給付義
    務。又排除第三人占用系爭土地，本為被上訴人之給付義務
    ，無由上訴人承受之理，上訴人並未承諾自行處理第三人占
    用之情事，況上訴人前僅訴請第三人返還 143-596地號土地
    （原法院 93年度中簡字第476號判決參照），與系爭土地無
    關；而被上訴人未排除第三人占用，並將系爭土地辦理移轉
    登記予上訴人所有，顯未盡給付義務，且違反系爭買賣契約
    第8條、第9條第2項之約定，上訴人遂於 97年10月15日寄發
    存證信函催告被上訴人限期排除第三人占用及移轉系爭土地
    所有權，被上訴人雖委請律師回函表示欲於97年10月21日辦
    理系爭土地之所有權移轉事宜，然遲至97年10月20日止，被
    上訴人仍未依約排除第三人占用，其顯有給付遲延之債務不
    履行情事，上訴人已依系爭買賣契約第 10條第2項約定，於
    97年10月26日寄發存證信函解除系爭土地之買賣契約，則被
    上訴人持有系爭本票即無法律上原因，爰求為確認被上訴人
    持有之系爭本票，對於上訴人之本票債權不存在；被上訴人
    應返還系爭本票予上訴人之判決。
二、被上訴人則以：被上訴人曾以訴外人王貴芳名義向行政院國
    軍退除役官兵輔導委員會台中市榮民服務處標得系爭 3筆土
    地，並信託登記在王貴芳名下。因系爭土地與上訴人妻、子
    名義所有之同地段 143-693、143-596地號土地相毗鄰，該2
    筆土地原為台中市○○○○道路預定地內，上訴人為炒地皮
    ，逼被上訴人賤價出售，乃運用其專業知識及私心，將該 2
    筆道路預定土地申請變更為道路預定地外之土地（變更道路
    預定地，鑑界、測量時未通知王貴芳會同至現場陳述意見）
    ，致系爭土地因有 143-596地號土地隔離，無法與道路聯結
    ，被上訴人發現後乃向市議會陳情，經協調後，上訴人同意
    以450萬元向被上訴人承購系爭3筆土地，雙方於 96年7月23
    日在丁○○代書處簽約，訂約時先付5000元作為定金，尾款
    449萬5000元則由被上訴人提供系爭3筆土地予上訴人向金融
    機構辦理貸款後抵付，並由上訴人簽發系爭本票作為擔保尾
    款履行之用。惟上訴人事後藉詞拖延不履行，被上訴人乃依
    約向原法院聲請裁定本票准許強制執行。上訴人雖依系爭買
    賣契約第8條、第9條第2項及第10條第2項主張解除契約，惟
    系爭土地並無權利瑕疵，第三人胡關林僅占用極少部分土地
    ，此亦為上訴人所知悉，並同意自行處理，故未在系爭契約
    書上記明有第三人占用之情事，況第三人胡關林亦已拋棄占
    有。又上訴人僅給付定金5000元，尚未給付尾款，自不得要
    求點交。另上訴人寄予被上訴人之存證信函，並未提出給付
    尾款之表示，亦未定履行所有權移轉登記之處所，被上訴人
    依法不受拘束；而被上訴人於97年10月17日發函通知上訴人
    於 97年10月21日，依系爭買賣契約第4條約定，會同向金融
    機構辦理貸款及所有權移轉登記手續，上訴人均未置理，其
    解除契約顯有違背誠實信用原則及權利濫用，對被上訴人不
    生效力，被上訴人仍得依系爭買賣契約第 10條第4款約定，
    就系爭本票依法請求，上訴人自須依票據所載文義負責，資
    為抗辯，並求為判決駁回上訴人之訴。
三、原審為上訴人敗訴之判決，上訴人不服，求為判決(一)原判決
    廢棄。(二)上廢棄部分，確認被上訴人持有由上訴人於 96年7
    月23日簽發，內載憑票交付被上訴人 449萬5000元之本票，
    對於上訴人之本票債權不存在。(三)被上訴人應返還上開本票
    予上訴人。被上訴人則求為判決駁回上訴。
四、本件兩造不爭執事項：
  (一)系爭本票為上訴人所簽發。
  (二)坐落台中市○區○○段 143-76、143-595、143-803地號3筆
    土地之實際出賣人為被上訴人。
  (三)系爭本票係上訴人簽發作為支付購買系爭土地之買賣價金，
    是透過買賣契約之名義上出賣人王貴芳轉給實際出賣人被上
    訴人，且兩造為系爭本票直接前、後手之發票人與執票人關
    係。
  (四)系爭買賣土地仍登記為王貴芳所有，且系爭 143-595地號土
    地有部分目前為第三人胡關林之建物占用。
  (五)兩造事後同意將系爭土地所有權移轉登記及系爭本票金額之
    給付展延至97年1月23日。
五、上訴人主張系爭本票係用以支付購買系爭土地之買賣價金，
    惟因被上訴人未排除第三人之占用，未依債之本旨履行，有
    給付遲延之情形，上訴人已依約解除買賣契約，該本票債權
    已不存在，並請求被上訴人返還等情，然為被上訴人所否認
    ，並以前揭情詞置辯，是本件應審究者厥為：(一)上訴人得否
    解除系爭買賣契約？(二)上訴人得否請求被上訴人返還系爭本
    票？經查：
  (一)按「物之出賣人，負交付其物於買受人，並使其取得該物所
    有權之義務。權利之出賣人，負使買受人取得其權利之義務
    ，如因其權利而得占有一定之物者，並負交付其物之義務」
    、「出賣人應擔保第三人就買賣之標的物，對於買受人不得
    主張任何權利」、「買受人於契約成立時，知有權利之瑕疵
    者，出賣人不負擔保之責。但契約另有訂定者，不在此限」
    ，民法第 348條、第349條、351條分別定有明文。是買受人
    得主張權利瑕疵擔保者，應限於買賣之標的物有瑕疵，且此
    瑕疵非買受人於契約訂立時所明知者為限。又占有雖非權利
    ，而係屬事實之狀態，但既非不得交付移轉，如以之為出賣
    標的時，自得類推適用民法第 349條以下之權利瑕疵擔保規
    定。本件上訴人雖以被上訴人未排除第三人占用系爭土地之
    情形，而主張解除系爭買賣契約，惟查，證人丁○○於原審
    證稱：「兩造訂立系爭土地買賣契約書是由我處理的，契約
    書也是我幫忙寫的」、「該買賣契約之前就已經談過很多次
    ，因上訴人主動說要買系爭土地，也曾在副議長戊○○辦公
    室談過，談的過程我也在場，雙方談好價格，就在我的住處
    簽約。上訴人在簽約時知道系爭買賣土地有第三人之地上建
    物占用‧‧‧」、「上訴人主動找我幫忙協調，在簽約前上
    訴人就有主動告知我系爭買賣土地有第三人建物占用，但說
    的日期不確定」等語（見原審卷第81、82頁），依此可知，
    上訴人於系爭買賣契約成立時，已知系爭土地遭第三人占用
    ，而該瑕疵既係上訴人於契約訂立時所明知，揆諸上開規定
    及說明，被上訴人就系爭土地遭第三人占用是否應負擔保責
    任，即應視兩造系爭買賣契約有無約定判斷。
  (二)次按解釋意思表示，應探求當事人之真意，不得拘泥於所用
    之辭句，民法第98條定有明文。是解釋當事人之契約，應以
    當事人當時之真意為準，而真意何在，又應以過去事實及其
    他一切證據資料為斷定之標準，不能拘泥文字致失真意（最
    高法院39年台上字第1053號判例參照）。本件上訴人雖主張
    依系爭買賣契約第 8條擔保責任、第9條第2項標的物點交之
    約定，被上訴人應於點交日前負責處理系爭土地遭第三人占
    用之情形云云。惟查，兩造對系爭 143-595地號土地有部分
    目前為第三人胡關林之建物占用雖不爭執，然依上訴人提出
    之系爭土地買賣契約書觀之，該買賣契約書為台中市地政士
    公會之範本契約，僅具定式契約性質，且依前所述，上訴人
    於簽訂系爭買賣契約前，已知系爭土地遭第三人胡關林占用
    之情，衡以一般社會交易常情及習慣，於明知有人占用土地
    ，卻仍欲購買該土地，則多係以現狀交付為之，如有特殊需
    求，將會有特約約定排除占有之責任由何人擔負之記載。惟
    觀之系爭買賣契約除有「尾款之給付，雙方同意延長至民國
    97年1月31日止」之特約外，查無其他特約約定。縱契約第8
    條有擔保責任、第9條第2項載有「本約標的物如需鑑界，賣
    方應於簽約後即申請鑑界，如發現標的物有被人占用，應於
    點交日前負責理清」之約定，其訂約當時之真意，應係指「
    嗣後發現」被人占用之擔保責任，未及於訂約時兩造均明知
    已存在之占用情形，否則何以上訴人於簽約當時未特別註明
    系爭土地現有第三人胡關林之建物占用，應由被上訴人負責
    排除，而僅記載「如」發現標的物有被人占用？況上訴人之
    妻劉秀瑩曾以第三人胡關林無權占有其與他人共有之坐落台
    中市○區○○段 143-596號土地，請求拆屋還地，經原法院
    以 93年度中簡字第476號判決劉秀瑩勝訴確定，於審理期間
    ，台中市中山地政事務所曾派員測量胡關林之房屋占用面積
    ，發現胡關林之房屋除占用劉秀瑩共有之 143-596土地外，
    尚占用被上訴人所有之系爭143-595土地，且僅房屋之1角占
    用而已，此有複丈成果圖附卷可稽，（本院卷第46頁）於劉
    秀瑩依據上開判決為執行名義拆除第三人胡關林房屋後，占
    用143-595土地1角之建物當亦隨同倒塌而不復存在，此情形
    當為兩造訂立買賣契約時所知悉，既然如此，衡情應無再特
    別約定應由被上訴人負責拆除之必要。據上分析，被上訴人
    抗辯第三人胡關林僅占用極少部分土地，為上訴人所知悉，
    並同意自行處理，故未在系爭契約書上記明有第三人占用之
    情事等語，與常情相符，應可採取。則被上訴人縱以訂約時
    之現狀交付系爭土地予上訴人，亦無未依債之本旨履行之可
    歸責原因，並無遲延履約，上訴人主張被上訴人給付遲延，
    而依系爭買賣契約第 10條第2項約定解除系爭土地之買賣契
    約，洵屬無據。
  (三)另按因條件成就而受不利益之當事人，如以不正當行為阻其
    條件之成就者，視為條件已成就，民法第101條第1項定有明
    文；又當事人預期不確定事實之發生，以該事實發生時為債
    務之清償期者，倘債務人以不正當行為阻止該事實之發生，
    類推適用民法第101條第1項規定，應視為清償期已屆至，最
    高法院87年度台上字第1205號判例可資參照。本件上訴人明
    知系爭土地有第三人占用情形，仍願以 450萬元購買，上訴
    人即不得再以第三人占用為由而解除系爭買賣契約，已如前
    述，是系爭買賣契約自仍存在；而兩造就尾款雖約定賣方點
    交系爭土地予買方之同時，買方應給付尾款。惟徵諸證人己
    ○○於原審證述：「我是代書，兩造訂立系爭買賣契約後，
    被上訴人的訴訟代理人沈律師寄了律師函通知我、兩造，要
    在我的代書事務所辦理系爭土地買賣之過戶手續，97年10月
    21日當日，被上訴人有帶王貴芳之證件資料到我的事務所要
    履行過戶手續及辦理銀行貸款之手續」、「被上訴人有曾委
    任我多次口頭通知上訴人，會同辦理土地所有權移轉登記及
    向金融機構辦理貸款事宜，我有用電話通知上訴人，但上訴
    人說他不來，因他不願意購買該土地」、「97年10月21日，
    被上訴人的律師委託我辦理過戶的」、「對系爭買賣土地現
    況我瞭解，因我有到土地現場過五、六次。我知道該土地有
    第三人占用，而上訴人也知悉，因他與劉秀瑩是夫妻，而相
    鄰之143-596地號土地是劉秀瑩的，所以我有勸他將系爭3筆
    土地買起來整合」等語（見原審卷第82頁），又被上訴人確
    於97年10月17日發函通知上訴人於97年10月21日攜件至己○
    ○代書事務所會同辦理貸款及所有權移轉登記等手續，亦有
    被上訴人提出宏儒法律事務所97年10月17日宏律字第971017
    號發函附卷可參，顯見系爭土地迄今尚未完成辦理所有權移
    轉登記及點交，係因上訴人遲不會同辦理，不願購買所致，
    自非可歸責於被上訴人。是上訴人以不正當行為阻止被上訴
    人移轉系爭土地所有權，依上開判例說明，類推適用民法第
    101條第1項規定，應認被上訴人已依系爭買賣契約辦理所有
    權移轉登記及點交，亦即兩造約定之尾款清償期於上訴人拒
    絕辦理時即已成就而屆至，而上訴人既未給付尾款449萬500
    0元，依系爭買賣契約第4條第2項第5款後段約定，被上訴人
    於上訴人違約未依限付清所有買賣價款時，自得逕行就系爭
    擔保本票聲請強制執行。
  (四)綜上所述，上訴人既未合法解除系爭買賣契約，且須依約給
    付被上訴人尾款 449萬5000元，則被上訴人對上訴人自得享
    有系爭本票之票據權利，其持有系爭本票並非無法律上原因
    ，上訴人不得請求被上訴人返還系爭本票。
六。從而，上訴人訴請確認被上訴人對上訴人就系爭本票之票據
    債權不存在，並請求被上訴人返還系爭本票，即無理由，不
    應准許。原審為上訴人敗訴之判決，並無不合。上訴意旨指
    摘原判決不當，求予廢棄改判，為無理由，應予駁回。
七、本件事證已臻明確，兩造其餘之攻擊防禦方法，與判決基礎
    之事實及結果並無影響，爰不予審酌，併此敘明。
八、據上論結，本件上訴為無理由，依民事訴訟法第449條第1項
    、第78條，判決如主文。
中    華    民    國    98    年    5     月    26    日
                  民事第七庭    審判長法  官  童有德
                                      法  官  陳繼先
                                      法  官  曾謀貴
以上正本係照原本作成。
如對本判決上訴，須於收受判決送達後20日內向本院提出上訴書
狀，其未表明上訴理由者，應於提出上訴後20日內向本院提出上
訴理由書（須按他造人數附具繕本）。
上訴時應提出委任律師為訴訟代理人之委任狀。具有民事訴訟法
第466條之1第1項但書或第2項之情形為訴訟代理人者，另應附具
律師及格證書及釋明委任人與受任人有該條項所定關係之釋明文
書影本。
                                      書記官  王麗珍
中    華    民    國    98    年    5     月    26    日
                                                      Ｍ


司法院資訊處製作；財團法人民間司法改革基金會備份。
